【裁判字號】    97,建上易,28
【裁判日期】    980107
【裁判案由】    減少報酬等
【裁判全文】
臺灣高等法院民事判決                97年度建上易字第28號
上  訴  人  柏漢國際創意室內裝修設計股份有限公司
法定代理人  丁○○
訴訟代理人  廖芳萱律師
            陳鴻琪律師
被上訴人    丙○○
                        樓
訴訟代理人  蕭明哲律師
複代理人    賴傳智律師
上列當事人間請求減少報酬事件，上訴人對於中華民國97年4月
25日臺灣臺北地方法院95年度建字第227號第一審判決提起上訴
，本院於97年12月24日言詞辯論終結，判決如下：
    主  文
上訴駁回。
第二審訴訟費用由上訴人負擔。
    事  實  及  理  由
一、程序部分：
  (一)上訴人柏漢國際創意室內裝修設計股份有限公司之法定代理
    人變更為丁○○，有公司登記資料查詢在卷可稽（本院卷第
    29、30頁），其具狀聲明承受訴訟，於法相符，應予准許。
  (二)上訴人於原審請求被上訴人給付新台幣（下同） 998,337元
    本息，經原審駁回其全部之請求，上訴人僅就其中之70萬元
    本息上訴（本院卷第9頁），嗣減縮上訴聲明為353,650元本
    息（本院卷第61頁），並撤回對被上訴人乙○○工程之請求
    （本院卷第59、61頁），其減縮及撤回為被上訴人所同意（
    本院卷第59頁背面），應予准許。
二、上訴人起訴主張：
  (一)上訴人於民國93年間以總價55萬元向訴外人王嘉銘承攬坐落
    臺北縣板橋市○○路○段2號12樓之室內裝修工程（下稱王嘉
    銘工程），再以43萬元之價格次承攬於被上訴人，並於93年
    9月8日與被上訴人簽訂室內設計工程承攬合約書（下稱系爭
    合約），約定施工期限至93年10月25日止，如未按期完成，
    應按遲延日數每日罰款工程總價1%。上訴人依約給付被上訴
    人第1 期工程款10萬元後，被上訴人施工進度迄至93年10月
    25日為止，僅完成工程進度 30%，上訴人於93年11月29日發
    函限期令被上訴人出面處理，被上訴人置之不理，上訴人遂
    於93年12月17日解除契約。嗣後上訴人另行委任第三人張世
    豪接替施作餘下之工程，於94年1 月20日正式完工。業主王
    嘉銘不滿工程遲延，要求提高工程品質以取代因遲延所受之
    損害及違約金，上訴人為維護公司信譽，乃同意變更原契約
    項目、提高工程總價、品質等，以滿足王嘉銘之要求，致使
    上訴人因此支出修復系爭工程費用及遭王嘉銘求償而增加之
    工程施作費用。系爭契約既經上訴人合法解除，被上訴人前
    所受領之工程款10萬元應返還之。被上訴人遲延完工自預定
    完工日93年10月25日起至上訴人於93年12月16日解除契約之
    日止，共計52日，逾期罰款為223,600元（430,000×1%×52
    ＝ 223,600）；上訴人向王嘉銘承攬系爭工程本可獲利12萬
    元，因被上訴人承攬給付瑕疵致使上訴人無法獲取此利益，
    併向被上訴人求償；而上訴人與業主王嘉銘約定之完工日為
    93年11月10日，實際完工日為94年1 月20日，遲延71日，依
    上訴人與王嘉銘之工程契約第10條第 1項約定，上訴人應按
    日以工程總價千分之一償還業主，被上訴人遲延完工，上訴
    人係以提高品質不另計價之方式賠償業主換取業主不收取逾
    期罰款，此遲延完工之損害39,050元（500,000×0.1%×71=
    39,050）應由被上訴人賠償上訴人；扣除上訴人應依施工進
    度30%給付被上訴人勞務價值129,000元（430,000×30%=129
    ,000）；上訴人得請求被上訴人給付353,650元（100,000+2
    23,600+120,000+39,050－129,000＝353,650）〈未繫屬本
    院者不予贅述〉。
  (二)上訴聲明：
    1.原判決關於駁回上訴人在第一審 353,650元及其法定利息
      部分之訴與其假執行之聲請均廢棄。
    2.上開廢棄部分，被上訴人應給付上訴人 353,650元及自起
      訴狀繕本送達翌日起至清償日止，按週年利率5%計算之利
      息。
三、被上訴人則以：
  (一)被上訴人確曾承攬上訴人之王嘉銘工程，惟工程係因上訴人
    變更設計始導致工程遲延，是本件工程縱有遲延，亦非可歸
    責於被上訴人，當無須負擔遲延損害賠償之責。且依系爭合
    約第10條第1項關於逾期罰款之約定，僅於契約尚屬有效、
    而承攬人就工期有遲延之情形方有適用，上訴人既主張解除
    系爭契約，自無再依該規定請求違約罰款之理。況且如認上
    訴人得解除契約，上訴人亦應負回復原狀之責，就其所受領
    勞務給付約30%共129,000元，應返還被上訴人，被上訴人並
    以該金額主張抵銷。又關於被上訴人另承接上訴人發包之乙
    ○○工程，兩造約定之工程總價為 518,000元，但上訴人僅
    給付20萬元，尚積欠被上訴人 318,000元，縱被上訴人確有
    應給付或賠償上訴人之款項，被上訴人亦主張抵銷等語置辯
    。
  (二)答辯聲明：上訴駁回。
四、兩造不爭執之事項：
    上訴人主張被上訴人以43萬元承攬王嘉銘工程，上訴人已先
    給付承攬報酬10萬元，約定完工日期為93年10月25日，上訴
    人曾以臺北雙連郵局第1268號存證信函限令被上訴人於存證
    信函到達後 7日前施工完畢，上開工程有遲延完工之事實，
    為被上訴人所不爭執，且有室內設計工程承攬合約書、存證
    信函及回執為證（台灣板橋地方法院95年度建字第45號卷<
    下稱板橋地院45號卷>第10至16頁），堪信為真。
五、兩造爭執點之論述：
    上訴人主張被上訴人次承攬王嘉銘工程，未依約定時點完工
    ，或完工後有重大瑕疵不予補正，致上訴人受有損失，但為
    被上訴人所否認。兩造之爭點為：(一)王嘉銘工程遲延完工是
    否可歸責於被上訴人所致？(二)若王嘉銘工程之遲延完工可歸
    責於被上訴人時，上訴人得請求賠償之金額為若干？
  (一)王嘉銘工程遲延完工不可歸責於被上訴人：
    1.按，因可歸責於承攬人之事由，致工作逾約定期限始完成
      ，或未定期限而逾相當時期始完成者，定作人得請求減少
      報酬或請求賠償因遲延而生之損害。前項情形，如以工作
      於特定期限完成或交付為契約之要素者，定作人得解除契
      約，並得請求賠償因不履行而生之損害。因可歸責於承攬
      人之事由，遲延工作，顯可預見其不能於限期內完成而其
      遲延可為工作完成後解除契約之原因者，定作人得依前條
      第2項之規定解除契約，並請求損害賠償。民法第502條、
      第 503條分別定有明文。次按當事人主張有利於己之事實
      者，就其事實有舉證之責任。民事訴訟法第277條亦規定
      甚明。上訴人主張被上訴人工作逾約定期限完成，被上訴
      人雖不否認確有遲延完成之情形，但辯稱非可歸責於被上
      訴人之事由所致，則上訴人自應舉證證明王嘉銘工程之遲
      延係可歸責於被上訴人之事由所致者，始得合法解除契約
      。
    2.兩造所簽訂之系爭合約第10條第 1款固約定：「逾期罰款
      ：如工程未能按期完成，乙方（指被上訴人）應按日以工
      程總價百分之一償還甲方，本罰款得由甲方應付乙方之工
      程款中扣除之，乙方不得異議。」，惟依前揭規定，定作
      人固可請求承攬人賠償遲延所生損害，然仍應以承攬人具
      可歸責之事由為要件，如當事人未以特約排除，自有該規
      定之適用。上訴人就王嘉銘工程之遲延是否可歸責於被上
      訴人，並未提出證據以資證明，而依其提出發函予王嘉銘
      之工程履約協議書所載，上訴人自陳：「本公司 -柏漢國
      際創意室內裝修設計股份有限公司，於93年9月2日承攬王
      嘉銘先生位於上開工程地點之室內裝修工程，目前因工程
      進行中『原設計及現場施工團隊』問題，造成工期延遲，
      本公司深表歉意‧‧‧」（板橋地院45號卷第17頁）。則
      依其自承之內容，業已表示因『原設計及現場施工團隊』
      之原因而造成工期遲延，是王嘉銘工程究竟係因原設計導
      致工期遲延，或因可歸責於被上訴人之事由所致，尚無以
      認定。依證人王嘉銘於原法院之證述，上訴人於施工過程
      中更換設計師，且原設計圖與當初要的格局不符，第二個
      設計師過來後有問是否按照原來的設計還是要重新設計，
      後來就有變更設計等語（原審95年度建字第227號＜下稱
      原審227號＞卷二第22頁）。而證人郭禮火則證稱，其負
      責木作部分施工，施工過程設計師有到現場看過，說有些
      工程要稍等一下，但之後就沒有說要繼續做，所以才會有
      部分沒有施作等語（原審 227號卷二第26頁背面）。另證
      人丁○○（嗣成為上訴人之法定代理人）亦證述：「（王
      嘉銘的部分後來是否有更換設計師？）是。（為何要更換
      ？）設計師不來看、工班也不來做，我與他談和解，請另
      一個設計師來設計，他老婆快要生了，我請另一個設計師
      來設計，讓他過年可以搬進去，我們也有告原來的設計師
      ，因為他不告而別」等語（上述卷第28頁）。由上開證人
      之證詞，足認王嘉銘工程遲延之原因，應係上訴人之設計
      師未為正確設計、指示，且又不告而別所致，此等事由顯
      非可歸責於被上訴人，被上訴人辯稱其對工程遲延無可歸
      責之事由，核與事實相符，堪予採信。
    3.上訴人雖舉其工務經理甲○○到院證稱因被上訴人工班調
      不出來以致遲延云云。查，被上訴人承攬系爭工程，聯繫
      之對象係上訴人公司之執行長陳森，而陳森即係甲○○，
      業據證人甲○○當庭承認。衡以甲○○不願以真實姓名告
      知承攬工程之被上訴人，是否如其所言有苦衷或另有企圖
      ，不得而知，則其證詞是否與事實相符，已有可疑。再者
      ，甲○○現仍任職於上訴人公司，其證詞難期不偏頗於上
      訴人。甲○○雖證稱被上訴人接太多工程以致工班調不出
      來，發了多次存證信函催促被上訴人施工，最後才叫被上
      訴人不要來做等語。然其亦證稱公司確有發板橋地院45號
      卷之函件給王嘉銘，函中表示「原設計及現場施工團隊問
      題，造成工期延遲」係公司總經理丁○○發的，甲○○事
      前看過該信函，原先的設計是照業主的構思比較難做，如
      果按照那個設計無法在過年前完工等語（本院卷第72頁）
      。查，系爭合約約定施工期限為93年9月13日起至93年10
      月25日止（板橋地院45號卷第10頁），而94年2月8日為除
      夕，若按照上訴人原始設計圖施工，被上訴人根本無法於
      過年前完工，則前述信函所謂「原設計及現場施工團隊問
      題，造成工期延遲」，關於設計部分，即與事實相符。此
      外，甲○○證稱王嘉銘之工程原本係巫景裕設計（本院卷
      第72頁背面），參以丁○○於原法院證稱「設計師不來看
      ，上班也不來做，請另一個設計師來設計」（原審227號
      卷二第28頁），足證函件中所謂「現場施工團隊問題」係
      指巫景裕之問題，並非被上訴人之問題。甲○○固證稱巫
      景裕離職，別人去做沒有問題，看圖就可以做了，係因為
      被上訴人工班派不出來云云；但上訴人未就甲○○所證稱
      數次發函催告被上訴人施工為舉證，且甲○○始則否認叫
      被上訴人不要再做，嗣改稱係催促多次被上訴人不來才叫
      他不要做等語（本院卷第74頁），言詞閃爍，其證詞之可
      信度甚低。相較於被上訴人陳稱「工程要水泥工先做，他
      們沒有先做好，我們的木工無法做，因為泥做有問題，浴
      室浴缸太高，我們先去做木工，一方面讓他們改，我們是
      依照設計圖去做的，如果有問題會打電話給設計師，設計
      師是巫景裕，他來了說回去要商量，因為工程是他們公司
      發出來的所以他要回去與公司商量，不可能是拆掉之後巫
      景裕就離職，是我們做一半以後巫景裕才離職，後來才是
      陳森來，我們有打電話給巫景裕但是他沒有來，後來打電
      話給公司，他們公司的人說他已經離職了，他們會再找另
      一位設計師來，是陳森說的，他說叫我不要做了，將東西
      都拿出去了，所以後來王嘉銘的我就沒有做了」等語，參
      以丁○○於原法院作證時並未指摘被上訴人派不出工班等
      情，堪信被上訴人之陳述為真正。被上訴人係於巫景裕離
      職之後，即接獲上訴人公司執行長陳森（真實姓名為甲○
      ○）之終止定作契約之意思表示，依民法第511條規定，
      定作人得隨時終止契約，則系爭合約於上訴人93年11月29
      日寄發存證信函催告被上訴人完工之前已終止，契約既已
      終止，嗣後上訴人當無從再解除契約。
    4.系爭王嘉銘工程於設計師巫景裕離職前遲延之原因，係因
      設計有問題及巫景裕未到現場處理，巫景裕離職之後上訴
      人即終止系爭合約，則王嘉銘工程遲延完工之原因顯不可
      歸責於被上訴人甚明。
  (二)上訴人請求被上訴人賠償損害，於法無據：
    上訴人於巫景裕離職之後即與被上訴人終止系爭合約，而上
    訴人未能證明遲延完工係可歸責於被上訴人，上訴人自承被
    上訴人已完成30%工程，應給付被上訴人勞務價值129,000元
    （430,000×30%= 129,000），而被上訴人僅收受第1期工程
    款10萬元，從而，上訴人請求被上訴人給付遲延完工之損害
    賠償353,650元（包含為修復被上訴人施工之瑕疵並賠償業
    主損失以及預期獲利等），自屬無據，應予駁回。
六、綜上所述，上訴人未能證明被上訴人因可歸責之事由遲延工
    作，亦無法舉證被上訴人之工作具有瑕疵，其依系爭合約及
    民法關於承攬之相關規定，請求被上訴人給付 353,650元及
    自起訴狀繕本送達翌日起至清償日止，按週年利率5%計算之
    利息，為無理由，應予駁回。原審為上訴人敗訴之判決，及
    駁回其假執行之聲請，並無不合。上訴意旨指摘原判決不當
    ，求予廢棄改判，為無理由，應予駁回。
七、本件事證已臻明確，兩造其餘攻擊防禦方法及未經本院援用
    之證據，核與判決之結果不生影響，爰不予逐一論述，併此
    敘明。
八、據上論結，本件上訴為無理由，依民事訴訟法第449條第1項
    、第78條，判決如主文。
中    華    民    國    98    年     1    月     7    日
                    民事第二庭
                        審判長法  官  吳謙仁
                              法  官  李瓊蔭
                              法  官  蘇瑞華
正本係照原本作成。
不得上訴。
中    華    民    國    98    年    1     月    8     日
                              書記官  賴以真


司法院資訊處製作；財團法人民間司法改革基金會備份。
